ACORDAO-COMPLETO-2340181

ACÓRDÃO 1133/2019 ATA 2/2019 - PRIMEIRA CÂMARA

VISTOS, relatados e discutidos estes autos de tomada de contas especial instaurada pela Gerência Executiva do Instituto Nacional do Seguro Social em Campinas/SP, em decorrência de prejuízos causados pela concessão irregular de benefícios previdenciários;
ACORDAM os ministros do Tribunal de Contas da União, reunidos em sessão da 1ª Câmara, diante das razões expostas pelo relator, em:
9.1. excluir da relação processual os segurados beneficiados Olicio Pereira da Silva (CPF XXX.870.756-XX) , Carlos Roberto Paulino (CPF XXX.730.196-XX) , Hélio Dimas de Sousa (CPF XXX.625.966-XX) , e Osmar José Barboza (CPF XXX.998.398-XX) ;
9.2. julgar irregulares as contas de Elaine Adelaide Malentachi Gomes (CPF XXX.558.758-XX) , Marines Aparecida Gomes Moreira (CPF XXX.896.578-XX) , Vera Lúcia Ferreira Costa (CPF XXX.635.358-XX) e Franksmar Messias Barboza (CPF XXX.823.648-XX) , com fundamento nos arts. 1º, inciso I, 16, inciso III, alíneas "c" e "d", da Lei 8.443/1992, c/c os arts. 19, caput, e 23, inciso III, da mesma Lei, e com arts. 1º, inciso I, 209, incisos III e IV, e 210 e 214, inciso III, do Regimento Interno do TCU;
9.3. condenar os responsáveis indicados no subitem anterior, com fundamento no art. 19, caput, da Lei 8.443/1992, c/c o art. 210 do Regimento Interno do TCU, ao pagamento das importâncias a seguir especificadas, com a fixação do prazo de 15 (quinze) dias, a contar da notificação, para comprovar, perante o Tribunal (art. 23, inciso III, alínea "a", da Lei 8.443/1992, c/c o art. 214, inciso III, alínea "a", do Regimento Interno) , o recolhimento da dívida aos cofres do Instituto Nacional do Seguro Social - INSS, atualizada monetariamente e acrescida dos juros de mora, calculados a partir das datas mencionadas, até a data do recolhimento, na forma prevista na legislação em vigor, pela concessão irregular dos seguintes benefícios previdenciários aos beneficiados a seguir indicados:
9.3.1. solidariamente os responsáveis Marines Aparecida Gomes Moreira (CPF XXX.896.578-XX) , Vera Lúcia Ferreira Costa (CPF XXX.635.358-XX) e Franksmar Messias Barboza (CPF XXX.823.648-XX) ao pagamento das importâncias abaixo especificadas, pela concessão irregular do seguinte benefício previdenciário ao segurado a seguir indicado:
9.3.1.1. Benefício irregularmente concedido a Olicio Pereira da Silva (CPF XXX.870.756-XX) .
	Data
	R$

	19/12/2002
	274,00

	7/2/2003
	1.093,26

	10/3/2003
	1.093,26

	7/4/2003
	1.093,26

	9/5/2003
	1.093,26

	6/6/2003
	1.093,26

	7/7/2003
	1.374,34

	7/8/2003
	1.374,34

	4/9/2003
	1.374,34

	6/10/2003
	1.373,64

	6/11/2003
	1.373,64

	4/12/2003
	2.743,43

	7/1/2004
	1.373,64

	5/2/2004
	1.373,64

	4/3/2004
	1.373,64

	6/4/2004
	1.373,64

	6/5/2004
	1.373,64

	4/6/2004
	1.435,86

	6/7/2004
	1.435,86

	5/8/2004
	1.435,86

	6/9/2004
	1.435,86

	6/10/2004
	1.435,86

	5/11/2004
	1.435,86

	6/12/2004
	2.871,72

	6/1/2005
	1.435,86

	4/2/2005
	1.435,86

	4/3/2005
	1.435,86

	6/4/2005
	1.435,86

	5/5/2005
	1.435,86

	6/6/2005
	1.527,10

	6/7/2005
	1.527,10

	4/8/2005
	1.527,10

	6/9/2005
	1.527,10

	6/10/2005
	1.527,10

	7/11/2005
	1.527,10

	6/12/2005
	3.054,20

	5/1/2006
	1.527,10

	6/2/2006
	1.527,10

	6/3/2006
	1.527,10

	6/4/2006
	1.527,10

	5/5/2006
	1.603,45

	6/6/2006
	1.603,45

9.3.2. solidariamente os responsáveis Elaine Adelaide Malentachi Gomes (CPF XXX.558.758-XX) , Vera Lúcia Ferreira Costa (CPF XXX.635.358-XX) e Franksmar Messias Barboza (CPF XXX.823.648-XX) ao pagamento das importâncias abaixo especificadas, pela concessão irregular dos seguintes benefícios previdenciários aos segurados a seguir indicados:
9.3.2.1. Benefício irregularmente concedido a Carlos Roberto Paulino (CPF XXX.730.196-XX) .
	Data
	R$

	15/4/2002
	435,00

	3/5/2002
	1.087,32

	4/6/2002
	1.087,32

	2/7/2002
	1.196,78

	2/8/2002
	1.196,78

	3/9/2002
	1.196,78

	2/10/2002
	1.196,78

	4/11/2002
	1.196,78

	3/12/2002
	2.091,78

	3/1/2003
	1.196,78

	4/2/2003
	1.196,78

	5/3/2003
	1.196,78

	3/4/2003
	1.196,78

	5/5/2003
	1.196,78

	3/6/2003
	1.196,78

	2/7/2003
	1.433,16

	4/8/2003
	1.433,16

	2/9/2003
	1.433,16

	2/10/2003
	1.433,16

	5/11/2003
	1.433,16

	2/12/2003
	2.860,32

	5/1/2004
	1.433,16

	3/2/2004
	1.433,16

	2/3/2004
	1.432,41

	2/4/2004
	1.432,41

	4/5/2004
	1.432,41

	2/6/2004
	1.497,29

	2/7/2004
	1.497,29

	3/8/2004
	1.497,29

	2/9/2004
	1.497,29

	4/10/2004
	1.497,29

	3/11/2004
	1.497,29

	2/12/2004
	2.992,41

	4/1/2005
	1.497,29

	2/2/2005
	1.497,29

	2/3/2005
	1.497,29

	4/4/2005
	1.497,29

	3/5/2005
	1.497,29

	2/6/2005
	1.592,44

	4/7/2005
	1.592,44

	2/8/2005
	1.592,44

	2/9/2005
	1.592,44

	4/10/2005
	1.592,44

	3/11/2005
	1.592,44

	2/12/2005
	3.184,88

	3/1/2006
	1.592,44

	2/2/2006
	1.592,44

	2/3/2006
	1.592,44

	4/4/2006
	1.592,44

	3/5/2006
	1.672,06

9.3.2.2. Benefício irregularmente concedido a Hélio Dimas de Sousa (CPF XXX.625.966-XX) .
	Data
	R$

	10/5/2002
	271,00

	7/6/2002
	1.161,38

	8/7/2002
	1.172,00

	7/8/2002
	1.172,00

	6/9/2002
	1.172,00

	10/10/2002
	1.172,00

	6/11/2002
	1.172,00

	5/12/2002
	1.948,00

	7/1/2003
	1.172,00

	6/2/2003
	1.172,00

	7/3/2003
	1.172,00

	7/4/2003
	1.172,00

	7/5/2003
	1.172,00

	10/6/2003
	1.172,00

	7/7/2003
	1.402,63

	7/8/2003
	1.402,63

	10/9/2003
	1.402,63

	7/10/2003
	1.402,63

	6/11/2003
	1.402,63

	4/12/2003
	2.798,26

	7/1/2004
	1.402,63

	6/2/2004
	1.402,63

	5/3/2004
	1.402,63

	6/4/2004
	1.402,63

	7/5/2004
	1.402,63

	7/6/2004
	1.466,15

	7/7/2004
	1.466,15

	5/8/2004
	1.466,15

	8/9/2004
	1.466,15

	7/10/2004
	1.466,15

	5/11/2004
	1.466,15

	7/12/2004
	2.927,30

	7/1/2005
	1.466,15

	9/2/2005
	1.466,35

	8/3/2005
	1.466,25

	6/4/2005
	1.466,25

	9/5/2005
	1.466,25

	7/6/2005
	1.363,23

	11/7/2005
	1.363,23

	4/8/2005
	1.363,23

	8/9/2005
	1.363,23

	10/10/2005
	1.255,23

	8/11/2005
	1.255,23

	6/12/2005
	2.806,46

	6/1/2006
	1.255,23

	13/2/2006
	1.255,23

	12/6/2006
	2.665,90

	7/7/2006
	1.332,95

9.3.2.3. Benefício irregularmente concedido a Osmar José Barboza (CPF XXX.998.398-XX) .
	Data
	R$

	2/1/2003
	5.426,93

	3/2/2003
	1.468,47

	6/3/2003
	1.468,47

	1/4/2003
	1.467,86

	2/5/2003
	1.467,86

	2/6/2003
	1.467,86

	1/7/2003
	1.748,59

	1/8/2003
	1.748,59

	1/9/2003
	1.748,59

	1/10/2003
	1.748,59

	3/11/2003
	1.748,59

	1/12/2003
	3.494,93

	2/1/2004
	1.748,59

	2/2/2004
	1.748,59

	1/3/2004
	1.748,59

	1/4/2004
	1.748,59

	3/5/2004
	1.748,59

	1/6/2004
	1.827,80

	1/7/2004
	1.827,80

	2/8/2004
	1.827,80

	1/9/2004
	1.827,80

	1/10/2004
	1.827,80

	1/11/2004
	1.827,80

	1/12/2004
	3.655,60

	3/1/2005
	1.827,80

	1/2/2005
	1.827,80

	1/3/2005
	1.827,80

	1/4/2005
	1.827,80

	2/5/2005
	1.827,80

	1/6/2005
	1.943,95

	1/7/2005
	1.943,95

	1/8/2005
	1.943,95

	1/9/2005
	1.943,95

	3/10/2005
	1.943,95

	1/11/2005
	1.943,95

	1/12/2005
	3.887,90

	2/1/2006
	1.943,95

	1/2/2006
	1.943,95

	1/3/2006
	1.943,95

	3/4/2006
	1.943,95

	2/5/2006
	2.041,14

	1/6/2006
	2.041,14

	3/7/2006
	2.041,14

	1/8/2006
	2.041,14

9.4. autorizar, desde logo, a cobrança judicial das dívidas, nos termos do art. 28, inciso II, da Lei 8.443/1992, caso não atendidas as notificações;
9.5. autorizar, desde logo, caso solicitado e o processo não tenha sido remetido para cobrança judicial, o pagamento das dívidas em até 36 parcelas mensais e consecutivas, nos termos do art. 26 da Lei 8.443/1992, c/c o art. 217 do Regimento Interno/TCU, fixando-se o vencimento da primeira parcela em 15 dias, a contar do recebimento da notificação, e o das demais a cada 30 dias, devendo incidir sobre cada valor mensal os correspondentes acréscimos legais, na forma prevista na legislação em vigor, sem prejuízo de alertar o responsável de que a falta de comprovação do recolhimento de qualquer parcela implicará o vencimento antecipado do saldo devedor;
9.6. encaminhar cópia desta deliberação ao Procurador-Chefe da Procuradoria da República em São Paulo, nos termos do § 3º do art. 16 da Lei 8.443/1992, c/c o §7º do art. 209 do Regimento Interno do TCU, para adoção das medidas que entender cabíveis;
9.7 comunicar ao Instituto Nacional do Seguro Social-INSS e à Procuradoria Geral Federal (PGF) que a decisão indicada no item 9.1 deste acórdão não impede a adoção de providências administrativas e/ou judiciais, com vistas a reaver valores que eventualmente foram pagos aos segurados ali referidos, em razão da concessão indevida de benefício previdenciário.

Tomada de Contas Especial instaurada em razão de irregularidades verificadas na concessão de benefícios previdenciários ocorridos na Agência da Previdência Social de Sumaré/SP.

Primeira Câmara

Gerência Executiva do INSS em Campinas/SP.

3. Responsáveis: Elaine Adelaide Malentachi Gomes (XXX.558.758-XX); Franksmar Messias Barboza (XXX.823.648-XX); Marines Aparecida Gomes Moreira (XXX.896.578-XX); Vera Lucia Ferreira Costa (XXX.635.358-XX).

13.1. Ministros presentes: Walton Alencar Rodrigues (Presidente), Benjamin Zymler, Bruno Dantas e Vital do Rêgo (Relator).
13.2. Ministro-Substituto presente: Weder de Oliveira.

ACORDAO-COMPLETO-2409470

Acórdão 11562/2020 - Primeira Câmara

ACORDAO-COMPLETO-2350000

Acórdão 2850/2019 - Primeira Câmara

VITAL DO RÊGO

Adoto como relatório, a instrução de peça 64, formulada no âmbito da Secretaria do TCU no Estado de São Paulo (Sec-SP) , que contou com a anuência do corpo diretivo daquela unidade (peças 65 e 66) e do representante do MPTCU (peça 67) , lavrado nos seguintes termos:
INTRODUÇÃO
1.	Cuidam os autos de tomada de contas especial instaurada pela Gerência Executiva do Instituto Nacional do Seguro Social em Campinas/SP, em desfavor de Marines Aparecida Gomes Moreira (CPF XXX.896.578-XX) , agente de serviços diversos, Elaine Adelaide Malentachi Gomes (CPF XXX.558.758-XX) , técnica do seguro social, Vera Lúcia Ferreira Costa (CPF XXX.635.358-XX) , ex-servidora do INSS, Franksmar Messias Barboza (CPF XXX.823.648-XX) , funcionário cedido pela Prefeitura de Hortolândia/SP, e os corresponsáveis Olício Pereira da Silva (CPF XXX.870.756-XX) , Carlos Roberto Paulino (CPF XXX.730.196-XX) , Hélio Dimas de Sousa (CPF XXX.625.966-XX) e Osmar José Barboza (CPF XXX.998.398-XX) , estes na condição de segurados do INSS beneficiados, em razão de irregularidades apuradas no Processo Administrativo Disciplinar (PAD) 35366.000889/2007-45, instaurado para apuração de fraudes na concessão de benefícios previdenciários ocorridas na Agência da Previdência Social de Sumaré/SP, vinculada àquela Gerência Executiva, em relação a 34 benefícios previdenciários concedidos, dentre eles os concedidos aos segurados acima e que resultaram em dano ao Erário.
HISTÓRICO
2.	No relatório do citado processo administrativo disciplinar (peça 1, p. 19-93) a equipe de auditoria interna evidenciou o envolvimento direto e indireto de vários agentes da autarquia, objetivando a apuração de responsabilidade funcional das servidoras Marines Aparecida Gomes Moreira e Elaine Adelaide Malentachi Gomes, tendo sido confirmada, no curso do processo, a participação da ex-servidora do INSS Vera Lúcia Ferreira Costa, esta última tendo sido objeto específico de apurações no curso de outro processo administrativo-disciplinar, e o envolvimento de Franksmar Messias Barboza, que não pertencia ao quadro de servidores efetivos do INSS, mas era funcionário cedido pela Prefeitura de Hortolândia/SP e atuava na APS investigada.
3. 	A equipe da GEX Campinas, encarregada das apurações iniciais do envolvimento dos servidores e funcionários cedidos de outros órgãos públicos ou terceirizados, após as devidas análises de processos e defesas, concluiu haver um "esquema profissional" atuando no interior da APS Sumaré, no intuito de burlar a legislação e fraudar benefícios previdenciários, havendo inclusive agentes externos atuando em conluio com tais agentes públicos. A comissão teve foco na atuação das servidoras Marines Aparecida Gomes Moreira e Elaine Adelaide Malentachi Gomes, que agiam internamente na APS, de forma culposa e, na conclusão de seu relatório, a equipe de sindicância considerou não restar provado terem elas agido com má fé.
4.	As defesas apresentadas pelas agentes Marines Aparecida, responsável por quatro processos irregulares de concessão de aposentadoria, e Elaine Adelaide, indiciada por irregularidades em 15 processos, não foram acolhidas pela comissão de sindicância, que manteve as conclusões apresentadas no relatório, confirmando as infrações administrativas de não exercer com zelo e dedicação as atribuições do cargo e não observar as normas legais e regulamentares, assim infringindo o dever funcional inscrito no art. 116, incisos I e III, da Lei n° 8.112/1990, por parte de ambas as responsáveis indiciadas.
5.	Conforme Relatório de TCE nº 35383.000472/2015-84 (peça 3, p. 208-215) , confirmado pelo Relatório de Auditoria nº 2337/2015 (peça 3, p. 255-257) , a servidora aposentada do INSS Marines Aparecida Gomes Moreira e o segurado Olício Pereira da Silva foram considerados solidariamente responsáveis pelo prejuízo causado em decorrência de fraude na concessão do seu benefício, assim como a técnica do seguro social Elaine Adelaide Malentachi Gomes, foi solidariamente responsabilizadas com os segurados Carlos Roberto Paulino, Hélio Dimas de Sousa e Osmar José Barboza, pela concessão irregular de seus respectivos benefícios.
6.	A equipe técnica da Secex-SP, considerando  recentes decisões desta Corte, como no caso dos Acórdãos 2.449/2013, 3.038/2013, 3.112/2013 e 3626/2013, todos do Plenário e da relatoria do Ministro Benjamin Zymler, e 2.553/2013, também do Plenário, da  relatoria da Ministra Ana Arraes, em que foram analisadas situações análogas de concessão de benefícios previdenciários de forma irregular por ex-servidor do INSS, entendendo não haver prova incontestável do conluio dos beneficiários com as servidoras para fraudar o INSS, ou prova objetiva de sua ligação, propôs que fosse afastada a responsabilidade dos segurados.
7.	Considerando também que a atuação dolosa da ex-servidora Vera Lúcia Ferreira Costa, em conluio com o funcionário cedido pela Prefeitura de Hortolândia/SP, Franksmar Messias Barboza, e outros agentes externos, estaria sendo examinada em outra TCE, foi proposta a citação apenas das responsáveis Marines Aparecida Gomes Moreira, pelo valor total original do débito de R$ 62.420,51, e Elaine Adelaide Malentachi Gomes, pelo valor total original do débito de R$ 69.431,54 (peça 8) .
7.1. As citações foram autorizadas e realizadas, respectivamente às peças 12 e 13.
7.2. As alegações de defesa apresentadas pela responsável Marines Aparecida Gomes Moreira (peça 15) , alertaram sobre a conveniência de se aguardar o trânsito em julgado de sentença em ação civil do INSS que tramita na 3ª Vara Cível da Comarca de Sumaré - SP, tratando de cobrança de débitos por concessão irregular de benefícios previdenciários. Tal ação incluiria informações de que chegavam às mãos da responsável documentos que haviam sido anteriormente "adulterados, falsificados, habilitados e incluídos no Sistema; procedimentos estes realizados por Vera Lucia e Franksmar, os quais mantinham contato direto com os intermediários e davam autenticidade aos documentos forjados", e que, assim, a mesma foi induzida a erro pelo funcionário Franksmar ... este sim, ligado diretamente ao esquema de fraudes" e que ela  "não dispunha de conhecimento técnico para detectar falsificações, adulterações e informações ideologicamente falsas, vez que tal habilidade é inerente aos peritos e não a uma servidora do INSS".
7.3. Tais alegações não foram acolhidas, uma vez descaracterizada a relação direta de ambos os casos ou a duplicidade de cobrança, em razão da inexistência de litispendência entre processo do TCU e outro que trate do mesmo assunto em qualquer outra esfera, inclusive em tramitação no Poder Judiciário, com base na jurisprudência do Tribunal, além do que se considerou que o reconhecimento de um grupo que atuava nas agências da Previdência Social para lesar o INSS, ainda que comprovado, não tem o condão de sanar a irregularidade em si, uma vez que a agente pública não demonstrou ter agido com discernimento, cumprindo e fazendo cumprir a Lei regente e as normas legais e regulamentares. 
7.4. Considerou-se, ainda, que o conhecimento técnico para detectar falsificações, adulterações e informações ideologicamente falsas é responsabilidade primária dos servidores do INSS responsáveis pelas concessões de benefícios, para o que foram devidamente treinados e habilitados formalmente pela Autarquia. E que, independentemente de ter havido dolo ou culpa do responsável pela fraude, restou caracterizado o nexo causal da ação ou omissão da servidora concedente do benefício e o prejuízo decorrente da irregularidade apurada.
7.5. A responsável Elaine Adelaide Malentachi Gomes teve ciência da comunicação processual (peça 17) , mas não apresentou alegações de defesa no prazo concedido na notificação, mesmo tendo sido confirmado o seu recebimento do ofício de notificação, e, assim, foi considerada revel.
8.	Considerando que as alegações de defesa apresentadas pela responsável Marines Aparecida Gomes Moreira não foram suficientes para sanear as irregularidades a ela atribuídas, e a revelia da responsável Elaine Adelaide Malentachi Gomes, com base nos julgados do Tribunal em casos de responsabilização do servidor do INSS pela pratica de ato concessório irregular de benefícios, e que não foi possível concluir pela ocorrência boa-fé por parte de ambas, ausentes, ainda, outros excludentes de culpabilidade em sua conduta, foi proposto o julgamento pela irregularidade de suas contas, a aplicação da multa prevista no art. 57 da Lei 8.443/1992 e sua inabilitação para o exercício de cargo em comissão ou função de confiança no âmbito da Administração Pública, nos termos do art. 60 da Lei 8.443/1992 (peça 22) .
9.	O Ministério Público junto ao TCU ofereceu parecer concordante com a imputação do débito às responsáveis, mas considerou que havia atenuantes que tornavam a aplicação de multa e a inabilitação desproporcionais à gravidade de suas condutas (peça 25) e o Exmo. Ministro Relator Vital do Rego, considerando que não haviam sido analisadas as condutas da ex-servidora Vera Lúcia Ferreira Costa e do servidor cedido pela Prefeitura Municipal de Hortolândia, Franksmar Messias Barboza, restituiu os autos à Secex-SP para que esta promovesse a citação adicional destes responsáveis (peça 26) .
10.	 A fim de explicitar as condutas objetivas de todos os responsáveis, que resultaram nas irregularidades confirmadas pela equipe de sindicância, considerando que a atuação da ex-servidora Vera Lúcia Ferreira Costa e do servidor cedido pela Prefeitura Municipal de Hortolândia, Franksmar Messias Barboza, foram decisivas para o atingimento do fim pretendido pelo grupo, foram, então, consolidadas de forma sequencial, com base no Relatório Final do Processo Administrativo Disciplinar 35366.000889/2007-45, as irregularidades atribuídas a ambos:
	a) Franksmar Messias Barboza recepcionava os documentos, executava montagens das carteiras de trabalho com vínculos falsos, autenticava as cópias das carteiras, "conferindo-as com o original" e dava autenticidade a vínculos empregatícios falsos, protocolava o benefício, habilitava e lançava o tempo de serviço no Sistema PRISMA, na Agência de Sumaré/SP; 
	b) Vera Lúcia Ferreira Costa recebia os documentos das mãos de terceiros e, sem procuração, fazia "vistas grossas" para os ilícitos, autenticava as cópias das Carteiras de Trabalho e Carteiras de Trabalho do Menor montadas, remontadas ou não, contendo rasuras ou adulterações nas identificações e, mesmo com os vínculos forjados, concedia os benefícios na Agência de Sumaré/SP, independentemente do endereço residencial dos segurados, pois vários deles residiam em outros Estados; 
	c) Marines Aparecida Gomes Moreira e Elaine Adelaide Malentachi Gomes atuavam na retaguarda, depois da habilitação e inclusão de vínculos no Sistema feita pelo funcionário Franksmar, sem manter contato direto com os segurados ou intermediários e dando sequência ao andamento daqueles benefícios que eram previamente habilitados, concedendo os benefícios.
11. Foi, então, realizada a citação solidária de todos os mencionados agentes pelo dano ao erário, considerando que concorreram para a prática de atos ilícitos, com a concessão de benefícios a segurados, sem qualquer justificativa ou fundamento para tanto, incorrendo na transgressão ao disposto no art. 117, inciso IX, da Lei 8.112/90 (valer-se do cargo para lograr proveito pessoal ou de outrem, em detrimento da dignidade da função pública) , incluindo a ex-servidora Vera Lúcia Ferreira Costa, o servidor cedido pela Prefeitura Municipal de Hortolândia, Franksmar Messias Barboza, e as servidoras do INSS Marines Aparecida Gomes Moreira e Elaine Adelaide Malentachi Gomes, estas últimas já citadas anteriormente, uma vez que a inclusão de novos devedores solidários poderia repercutir nas defesas já apresentadas, em homenagem ao princípio do contraditório e da ampla defesa, em relação aos benefícios por eles respectiva e irregularmente concedidos, de acordo com as respectivas condutas.
12.	 Os normativos infringidos por todos os agentes foram mencionados nos Ofícios de Citação: a violação dos arts. 116, incisos I, III e IX, e 17, art. IX e XV, da Lei 8.112/1990, cometendo as infrações administrativas de não exercer com zelo e dedicação as atribuições do cargo e não observar as normas legais e regulamentares para a concessão de benefícios. No caso do funcionário cedido Franksmar Messias Barboza, foi acrescida a infração de agir de modo deliberado com vistas a fraudar as informações requeridas para a concessão de benefícios, afrontando o princípio da moralidade e impessoalidade e o art. 10, XI, e art. 11, caput, da Lei 8.429/1992:
12.1. As condutas da ex-servidora do INSS Vera Lúcia Ferreira Costa foram:
		a) receber os documentos das mãos de terceiros e sem procuração;
	b) agir sem diligência e zelo, autenticando as cópias das Carteiras de Trabalho e Carteiras de Trabalho do Menor montadas, remontadas ou não, contendo rasuras ou adulterações nas identificações; 
	c) conceder os benefícios na Agência de Sumaré/SP, mesmo com os vínculos forjados e independentemente do endereço residencial dos segurados, sendo que vários deles residiam em outros Estados. 
12.2. As condutas do funcionário cedido pela Prefeitura de Hortolândia/SP Franksmar Messias Barboza foram: 
		a) recepcionar e executar montagens das carteiras de trabalho com vínculos falsos; 
	b) autenticar as cópias das carteiras de trabalho, "conferindo-as com o original" e dar autenticidade a vínculos empregatícios falsos; 
	c) protocolar benefícios irregulares, habilitar e lançar o tempo de serviço no Sistema PRISMA, na Agência de Sumaré/SP. 
12.3. As condutas das servidoras do INSS Marines Aparecida Gomes Moreira e Elaine Adelaide Malentachi Gomes foram: 
	a) dar sequência ao andamento dos benefícios depois da habilitação e inclusão de vínculos irregulares no Sistema, feita pelo funcionário Franksmar; 
		b) conceder os benefícios no sistema, cientes das irregularidades na habilitação. 
12.4. Os débitos relativos às irregularidades atribuídas à ex-servidora Vera Lúcia Ferreira Costa, ao servidor cedido pela Prefeitura Municipal de Hortolândia, Franksmar Messias Barboza, e à servidora do INSS Marines Aparecida Gomes Moreira são relativos ao:
	Benefício irregularmente concedido a Olicio Pereira da Silva (CPF XXX.870.756-XX) .

	19/12/2002
	274,00

	07/02/2003
	1.093,26

	10/03/2003
	1.093,26

	07/04/2003
	1.093,26

	09/05/2003
	1.093,26

	06/06/2003
	1.093,26

	07/07/2003
	1.374,34

	07/08/2003
	1.374,34

	04/09/2003
	1.374,34

	06/10/2003
	1.373,64

	06/11/2003
	1.373,64

	04/12/2003
	2.743,43

	07/01/2004
	1.373,64

	05/02/2004
	1.373,64

	04/03/2004
	1.373,64

	06/04/2004
	1.373,64

	06/05/2004
	1.373,64

	04/06/2004
	1.435,86

	06/07/2004
	1.435,86

	05/08/2004
	1.435,86

	06/09/2004
	1.435,86

	06/10/2004
	1.435,86

	05/11/2004
	1.435,86

	06/12/2004
	2.871,72

	06/01/2005
	1.435,86

	04/02/2005
	1.435,86

	04/03/2005
	1.435,86

	06/04/2005
	1.435,86

	05/05/2005
	1.435,86

	06/06/2005
	1.527,10

	06/07/2005
	1.527,10

	04/08/2005
	1.527,10

	06/09/2005
	1.527,10

	06/10/2005
	1.527,10

	07/11/2005
	1.527,10

	06/12/2005
	3.054,20

	05/01/2006
	1.527,10

	06/02/2006
	1.527,10

	06/03/2006
	1.527,10

	06/04/2006
	1.527,10

	05/05/2006
	1.603,45

	06/06/2006
	1.603,45

12.5. Os débitos relativos às irregularidades atribuídas à ex-servidora Vera Lúcia Ferreira Costa, ao servidor cedido pela Prefeitura Municipal de Hortolândia, Franksmar Messias Barboza, e à servidora do INSS Elaine Adelaide Malentachi Gomes incluem:
	Benefício irregularmente concedido a Carlos Roberto Paulino (CPF XXX.730.196-XX) .

	15/04/2002
	435,00

	03/05/2002
	1.087,32

	04/06/2002
	1.087,32

	02/07/2002
	1.196,78

	02/08/2002
	1.196,78

	03/09/2002
	1.196,78

	02/10/2002
	1.196,78

	04/11/2002
	1.196,78

	03/12/2002
	2.091,78

	03/01/2003
	1.196,78

	04/02/2003
	1.196,78

	05/03/2003
	1.196,78

	03/04/2003
	1.196,78

	05/05/2003
	1.196,78

	03/06/2003
	1.196,78

	02/07/2003
	1.433,16

	04/08/2003
	1.433,16

	02/09/2003
	1.433,16

	02/10/2003
	1.433,16

	05/11/2003
	1.433,16

	02/12/2003
	2.860,32

	05/01/2004
	1.433,16

	03/02/2004
	1.433,16

	02/03/2004
	1.432,41

	02/04/2004
	1.432,41

	04/05/2004
	1.432,41

	02/06/2004
	1.497,29

	02/07/2004
	1.497,29

	03/08/2004
	1.497,29

	02/09/2004
	1.497,29

	04/10/2004
	1.497,29

	03/11/2004
	1.497,29

	02/12/2004
	2.992,41

	04/01/2005
	1.497,29

	02/02/2005
	1.497,29

	02/03/2005
	1.497,29

	04/04/2005
	1.497,29

	03/05/2005
	1.497,29

	02/06/2005
	1.592,44

	04/07/2005
	1.592,44

	02/08/2005
	1.592,44

	02/09/2005
	1.592,44

	04/10/2005
	1.592,44

	03/11/2005
	1.592,44

	02/12/2005
	3.184,88

	03/01/2006
	1.592,44

	02/02/2006
	1.592,44

	02/03/2006
	1.592,44

	04/04/2006
	1.592,44

	03/05/2006
	1.672,06

	Benefício irregularmente concedido a Hélio Dimas de Sousa (CPF XXX.625.966-XX) .

	10/05/2002
	271,00

	07/06/2002
	1.161,38

	08/07/2002
	1.172,00

	07/08/2002
	1.172,00

	06/09/2002
	1.172,00

	10/10/2002
	1.172,00

	06/11/2002
	1.172,00

	05/12/2002
	1.948,00

	07/01/2003
	1.172,00

	06/02/2003
	1.172,00

	07/03/2003
	1.172,00

	07/04/2003
	1.172,00

	07/05/2003
	1.172,00

	10/06/2003
	1.172,00

	07/07/2003
	1.402,63

	07/08/2003
	1.402,63

	10/09/2003
	1.402,63

	07/10/2003
	1.402,63

	06/11/2003
	1.402,63

	04/12/2003
	2.798,26

	07/01/2004
	1.402,63

	06/02/2004
	1.402,63

	05/03/2004
	1.402,63

	06/04/2004
	1.402,63

	07/05/2004
	1.402,63

	07/06/2004
	1.466,15

	07/07/2004
	1.466,15

	05/08/2004
	1.466,15

	08/09/2004
	1.466,15

	07/10/2004
	1.466,15

	05/11/2004
	1.466,15

	07/12/2004
	2.927,30

	07/01/2005
	1.466,15

	09/02/2005
	1.466,35

	08/03/2005
	1.466,25

	06/04/2005
	1.466,25

	09/05/2005
	1.466,25

	07/06/2005
	1.363,23

	11/07/2005
	1.363,23

	04/08/2005
	1.363,23

	08/09/2005
	1.363,23

	10/10/2005
	1.255,23

	08/11/2005
	1.255,23

	06/12/2005
	2.806,46

	06/01/2006
	1.255,23

	13/02/2006
	1.255,23

	12/06/2006
	2.665,90

	07/07/2006
	1.332,95

	Benefício irregularmente concedido a Osmar José Barboza (CPF XXX.998.398-XX) .

	02/01/2003
	5.426,93

	03/02/2003
	1.468,47

	06/03/2003
	1.468,47

	01/04/2003
	1.467,86

	02/05/2003
	1.467,86

	02/06/2003
	1.467,86

	01/07/2003
	1.748,59

	01/08/2003
	1.748,59

	01/09/2003
	1.748,59

	01/10/2003
	1.748,59

	03/11/2003
	1.748,59

	01/12/2003
	3.494,93

	02/01/2004
	1.748,59

	02/02/2004
	1.748,59

	01/03/2004
	1.748,59

	01/04/2004
	1.748,59

	03/05/2004
	1.748,59

	01/06/2004
	1.827,80

	01/07/2004
	1.827,80

	02/08/2004
	1.827,80

	01/09/2004
	1.827,80

	01/10/2004
	1.827,80

	01/11/2004
	1.827,80

	01/12/2004
	3.655,60

	03/01/2005
	1.827,80

	01/02/2005
	1.827,80

	01/03/2005
	1.827,80

	01/04/2005
	1.827,80

	02/05/2005
	1.827,80

	01/06/2005
	1.943,95

	01/07/2005
	1.943,95

	01/08/2005
	1.943,95

	01/09/2005
	1.943,95

	03/10/2005
	1.943,95

	01/11/2005
	1.943,95

	01/12/2005
	3.887,90

	02/01/2006
	1.943,95

	01/02/2006
	1.943,95

	01/03/2006
	1.943,95

	03/04/2006
	1.943,95

	02/05/2006
	2.041,14

	01/06/2006
	2.041,14

	03/07/2006
	2.041,14

	01/08/2006
	2.041,14

13. A responsável Marines Aparecida Gomes Moreira, citada através do Ofício 1661/2017-TCU/SECEX-SP em 30/6/2017 (peça 39) , teve ciência da comunicação processual em 10/7/2017 (peça 41) , através do advogado constituído Dr. Cassio Aurelio Lavorato (OAB: 249938/SP) , e não apresentou novas alegações defesa.
14. A responsável Elaine Adelaide Malentachi Gomes, citada através do Ofício 1663/2017-TCU/SECEX-SP em 30/6/2017 (peça 40) , teve ciência da comunicação processual em 10/7/2017 (peça 42) , mas não apresentou alegações defesa.
15.	 A responsável Vera Lúcia Ferreira Costa foi citada por Ofício em 30/6/2017 (peça 37) , 11/8/2017 (peça 46) , 12/9/2017 (peça 49) e 26/10/2017 (peça 51) , não havendo confirmação de seu recebimento das notificações via Correio. Assim, a notificação foi também publicada via edital no DOU de 26/2/2018 (peças 54 e 55) . A responsável não apresentou alegações defesa.
16.	 O responsável Franksmar Messias Barboza, citado através do Ofício 1659/2017-TCU/SECEX-SP em 30/6/2017 (peça 38) teve ciência da comunicação processual em 10/7/2017 (peça 43) e apresentou alegações defesa (peça 44) .
EXAME TÉCNICO
Alegações de defesa:
17.	 O responsável Franksmar Messias Barboza, alegou à peça 44, em síntese, que:
	a) Informou ter sido citado anteriormente no âmbito dos PADs 35383.000646/2017-71 e 35366.000889/2007-45, ter apresentado tempestivamente sua defesa escrita e invocou a observância do princípio "non bis in idem" pela Administração Pública, o que, segundo ele, inviabilizaria "legalmente" o prosseguimento do feito iniciado com a citação desta Corte, defendendo que a "Lei 8.112/1990 vincula uma única pena para cada infração", sob pena de prática de discricionariedade da autoridade julgadora e de agravamento de "penalidade imposta anteriormente a servidor público". Buscou fundamentar seus argumentos na doutrina e na citação de autores renomados do Direito;
	b) Buscou demonstrar que, apesar do entendimento pela imprescritibilidade nas ações de ressarcimento ao erário, neste caso ocorre a "prescrição em relação a prazo de apurar e punir do direito administrativo, 'jus peniendi', esse sim com reserva estabelecida na Lei nº . 9.873/99";
	c) Inferiu que o procedimento de citação do TCU em face do resultado da apuração de irregularidades apontadas no examinado PAD 35366.000889/2007-45 "não pode subsistir se aquele não foi realizado em consonância com os princípios do Devido Processo Legal, Legalidade e Segurança Jurídica", acrescentado que "há de se inferir a prescrição, visto a constatação do próprio Relator que observou o fato de não terem sidos analisados os fatos em relação a Franksmar, por isso pretendeu citá-lo", quando "nova apuração administrativa" não pode ocorrer fora do prazo legal, que já teria se exaurido;
	d) Referiu, também, que, no âmbito do citado PAD, não "teve sequer citação" para lhe garantir o direito ao contraditório de ampla defesa e, assim, não poderia "de nenhum modo sofrer qualquer consequência advinda daquelas conclusões, que a princípio são consideradas nulas, pois o que se pretende é aplicar sanção ao servidor que sequer foi objeto de análise da Comissão Disciplinar";
	e) Entende ser aplicável o art. 1º da Lei 9.873/1999, que prevê a prescrição da ação punitiva da Administração Pública em 5 anos, nos casos de infração à legislação em vigor;
	f) No mérito, entende que as informações que fundamentaram sua citação são "meras suposições e hipóteses", não havendo provas de que ele, não sendo servidor autorizado, teria alterado o "sistema da previdência", sendo que o PAD em exame estaria "eivado de vícios insanáveis que ofendem os sagrados princípios constitucionais, principalmente o devido processo legal", assim, não lhe tendo sido propiciado o direito ao contraditório e à ampla defesa;
	g) Alegou falta de provas que pudessem demonstrar as condutas a ele atribuídas, sendo que, segundo ele, "provas documentais tidas do próprio comando da previdência de Campinas e Sumaré, acostadas na defesa, fulminam as alegadas condutas descritas no PAD nº 35366.000889/2007-45".
18.	 O responsável apresentou supostas provas materiais da sua "impossibilidade de ter cometidos as condutas dita em alhures, pelo simples fato de que Franksmar na condição servidor cedido não tinha senha com autorização para alterar ou incluir temo de serviços ou vínculos empregatícios" (sic) , e que "o raciocino desenvolvido pelo agente administrativo foi baseado em premissa equivocada levando-o a suposições, que diante das provas não se sustentam", sendo estas provas:
a) Cópia de Documento Oficial do INSS, expedido pelo Gerente da Agência de Sumaré/SP, Sr. RONALDO GIRARDI, que informa sobre autorizações especial da senha de Franksmar para operar o sistema do INSS e comprova não ter autorização para fazer modificações no sistema. (peça 44, p. 28) .
b) Cópia de Documento Oficial da Gerência Executiva do INSS de Campinas, assinado pelo Gerente Executivo Sr. ODAIR MARCOS CREMASCO, que após ser questionado sobre a veracidade da acusação de que Franksmar tinha autorização para incluir vínculos/tempo de serviço no sistema, informou sobre a impossibilidade de afirmar que Franksmar tinha acesso no sistema para inserir informações de tempo de serviço, ou seja, prova cabal de que Franksmar não era autorizado e de que as conclusões daquele PAD são inverídicas. (peça 44, p. 29-30) ;
c) Cópia do Depoimento judicial do Sr. João de Souza da Silva, em precatória na 2ª Vara Criminal da Comarca de Sumaré/SP, que comprovam a impossibilidade de Franksmar agir do modo como foi colocado e que também contrariam as afirmações da conclusão do PAD (...) . (peça 44, p. 31-36) ;
d) Cópia do depoimento da testemunha de servidora Elaine Adelaide Malentachi, precatória745/2012, 1ª Vara Criminal de Sumaré/SP. (peça 44, p. 38-39) ;
e) Cópia do depoimento da testemunha de acusação, servidora Marinês Aparecida Gomes Moreira, precatória 745/2012, 1ª Vara Criminal de Sumaré/SP. (peça 44, p. 37) .
19.	 O defendente, tomando como base que a "absolvição criminal fundamentada na negativa da autoria ou da existência de crime faz, automaticamente, coisa julgada nas esferas cível e administrativa", informou ter apresentado cópia da sentença absolutória dos autos da "ação penal nº 0001278-39.403.6105, que tramitou na lª Vara Federal de Campinas, com transito em julgado", que, segundo sua interpretação, "pela fundamentação do decisum se conclui pela inocência de Franksmar, bem como, comprova não ter praticado nenhuma das condutas a ele imputadas pelas conclusões do PAD nº 35366.000889/2007-45". Na verdade, anexou às suas alegações de defesa a sentença judicial de 4/8/2014, da 1ª Vara Federal de Campinas, relativa à ação penal 0001279-39.403.6105 (peça 44, p. 40-45) .
20.	 Usando a seu favor elementos da defesa da servidora do INSS Marines Aparecida Gomes Moreira, mencionou trecho do depoimento em que a responsável afirmou que:
Franksmar tinha acesso limitado ao sistema do INSS. Franksmar tinha função de atender ao público e receber protocolos e após esses documentos eram encaminhados para os servidores federais. O réu não poderia incluir dados no sistema CNIS ( ... ) ".
20.1. Ainda, a partir de elementos da defesa da servidora do INSS Marines Aparecida Gomes Moreira, teceu considerações sobre o fato de que:
	a) Ele, Franksmar, não tinha acesso ao sistema para realizar alterações fora do protocolo e que não analisava ou concedia benefícios, apenas encaminhava documentos originais aos servidores do INSS responsáveis, entre eles a supervisora Vera Lúcia, no final do expediente;
	b) A servidora Marines recebia o processo do setor de retaguarda, que era isolado do acesso ao público, onde se localizava o setor em que ele atuava, sendo que ele próprio também não tinha acesso ao setor reservado.
21.	 Em sequência, procurou, com elementos subjetivos de argumentação, desconstituir a alegada confiança das servidoras do INSS em relação a ele, acrescentando agravantes da responsabilidade das mesmas no caso geral:
Mais uma vez, ao nosso ver, surge a personagem Vera Lucia, que sem dúvida reunia condições de influenciar e induzir a erro na análise de processo previdenciário, pois igualmente a Marines tinha em tomo de 20 anos de experiência, o que seria natural após logo período de trabalho em conjunto e pelo cargo que ocupava de Supervisora de Benefícios existência de relação de confiança.
22.	 Conclui suas alegações, defendendo-se, assim como à servidora Marines, e acusando a servidora do INSS Vera Lúcia:
Nesse diapasão, com ciência de que Vera Lucia que foi demita do serviço público por envolvimentos em inúmeros casos de fraudes a processo previdenciária, inclusive entre anos de 1999 à 2006, agindo sempre de forma articulada e dissimulada por tanto tempo, concluímos que tanto Marines, como Franksmar foram usados durante a ação criminosa de Vera Lucia, razão pela qual entendemos que as alegações de Marines quanto a Vera Lucia procedem, no entanto, ante a prova apresentada, são totalmente improcedentes as alegações em relação Franksmar.
Análise:
23.	 Em relação à observância do princípio "non bis in idem", não assiste razão ao responsável, em razão da reconhecida independência das instâncias, conforme consolidada jurisprudência desta Corte, como demonstra, entre outros, o Acórdão 781/2008-TCU-Plenário, da relatoria do Ministro Bruno Dantas. 
Registro que a coexistência de processos judiciais e de controle externo versando sobre a mesma matéria não caracteriza bis in idem nem litispendência, dado o princípio da independência das instâncias. Nada impede a existência de condenações simultâneas nas diferentes esferas jurídicas, sem prejuízo de que, no que diz respeito ao débito, o recolhimento em uma das instâncias possa sanar a dívida por completo (Acórdãos 2.964/2015, 1.512/2015, 680/2015, todos do Plenário) .
23.1. É notório que o Tribunal de Contas da União possui jurisdição e competência próprias estabelecidas pela Constituição Federal e pela sua Lei Orgânica (Lei 8.443/1992) , o que impede a consideração da alegação do responsável. Por isso, não obsta a sua atuação o fato de tramitar no âmbito administrativo ou do poder judiciário quaisquer procedimentos ou ações penal ou civil, versando sobre o mesmo assunto, dado o princípio da independência das instâncias. Nesse sentido são os Acórdãos 309/2008 e 5.493/2011-TCU-2ª Câmara, da relatoria do Ministro Augusto Nardes, 6.641/2009 e 6.723/2010-TCU-1ª Câmara, da relatoria do Ministro Marcos Bemquerer, 3.949/2009-TCU-2ª Câmara, da relatoria do Ministro Benjamin Zymler, 185/2008-TCU-Plenário, da relatoria do Ministro Guilherme Palmeira, 2.341/2007-TCU-Plenário, da relatoria do Ministro Augusto Sherman, 2.521/2007-TCU-Plenário, da relatoria do Ministro Valmir Campelo, e 2.529/2007-TCU-Plenário, da relatoria do Ministro Aroldo Cedraz.
23.2. Dada a materialidade e a gravidade dos fatos, que pode, inclusive, envolver a participação de agentes do INSS, entende-se que também cabe avaliar, nessa oportunidade, as providências adotadas pela autarquia para averiguar eventuais ilicitudes nesses pagamentos, independente da repercussão criminal, haja vista a independência das instâncias e a imprescritibilidade do ressarcimento do erário.
23.3. Tais considerações, assim, exaurem o tema aludido e fundamenta o abandono da pretensão do defendente em afastar a ação do Controle Externo no caso concreto.
24.	 Em relação à prescrição da pretensão punitiva no caso concreto, podem ser acolhidos em parte os argumentos do responsável, visto que se deve considerar o que dispõe o Acórdão 1441/2016-TCU-Plenário, da relatoria do Ministro Benjamin Zymler, que, na apreciação de incidente de uniformização de jurisprudência, demonstra que o TCU vem adotando a teoria civilista do art. 205 do diploma legal para o cômputo da prescrição da pretensão punitiva em 10 anos, e, assim, a contagem do prazo da prescrição inicia com a ocorrência da irregularidade sancionada, nos termos do art. 189 do Código Civil, interrompendo-se, com a citação, audiência ou oitiva do responsável, art. 202, inciso I do Código Civil, hipótese esta na qual o prazo retornaria ao seu marco inicial.
24.1. Quanto à citação do responsável no âmbito do PAD objeto desta TCE, é preciso destacar que, prosseguindo nas apurações, a Comissão Processante ouviu testemunhas, dentre elas Franksmar Messias Barboza (peça 1, p. 27-29) , e promoveu o interrogatório das servidoras do INSS envolvidas, analisando suas defesas, dentre elas a ex-servidora Vera Lúcia Ferreira Costa, que foi demitida em 28/07/2006, quando exercia o cargo de agente administrativo na Agência da Previdência Social de Sumaré/SP (peça 1, p. 31, 33-59) .
24.2. De importância salientar que, na conclusão do seu relatório, a Comissão resolveu excluir o responsável Franksmar Messias Barboza do foco das apurações, por "ser inatingível pela Lei 8.112/90":
82.2- Da mesma forma, excluímos do foco das apurações na vertente disciplinar aqueles funcionários que eram inatingíveis pela Lei 8.112/90, mais especificamente os funcionários cedidos pelas Prefeituras de Sumaré e Hortolândia que laboravam na APS Sumaré/SP ou terceirizados. São eles: Motta Neto, matrícula n° 2.738.381, Antonio Ribeiro da 247.295.905, Esmeralda Claudino da Silva, matrícula n° João de Souza Araújo, matrícula n° 60.941.383, Souza, matrícula n° 018.956 e Erika Aparecida de Franksmar Messias Barboza.
24.3. Em razão dessas conclusões, não foram adotados os procedimentos de cobrança administrativa do citado responsável e tampouco foi proposta inicialmente sua citação no âmbito do Controle Externo, nesta TCE, o que só veio a ocorrer após a emissão do parecer do Ministério Público (peça 25) , do qual decorreu a determinação do Ministro-Relator nesse sentido, em Despacho de 21/3/2017 (peça 26) . Entende-se, contudo, que, embora o senhor Franksmar fosse servidor municipal cedido, ao prestar serviços ao INSS, a Lei 8.112/1990 lhe seria aplicável no que diz respeito às condutas esperadas de um servidor municipal, mormente no que diz respeito ao art. 116 da Lei 8.112/1990.
24.4. O Acórdão 1641/2016-TCU-Plenário, da relatoria do Ministro Benjamin Zymler, fixou o entendimento de que o prazo prescricional para a aplicação de sanção em relação a pagamentos previdenciários fraudulentos e continuados no tempo tem como referência a data do último pagamento irregular e, assim, restou configurada a prescrição da pretensão punitiva relacionada aos benefícios irregularmente pagos aos segurados, aplicável ao responsável Franksmar Messias Barboza.
24.5. Tal ocorre porque sua citação ocorreu apenas em 20/6/2017, portanto decorridos mais de 10 anos do último pagamento aos beneficiários incluídos nesta instrução, cuja data mais desfavorável para o responsável seria 3/5/2006, último benefício irregularmente pago ao segurado Carlos Roberto Paulino (item 12.5) . 
24.6. Assim, em razão da ocorrência da prescrição em função do período de tempo decorrido entre o último pagamento irregular e a citação do responsável, afasta-se tão somente a aplicação de sanção referente a pagamentos previdenciários fraudulentos da responsabilidade do servidor cedido pela Prefeitura Municipal de Hortolândia, Franksmar Messias Barboza (multa e inabilitação para o exercício de função pública) , sendo mantida a cobrança do débito de sua responsabilidade solidária, por ser este imprescritível.
24.7. Deve-se levar em consideração, então, que é débito é imprescritível, como considerado no Acórdão 76/2017-TCU-Plenário, da relatoria da Ministra Ana Arraes, cujo voto determina que:
O reconhecimento da prescrição da pretensão punitiva não implica o afastamento do débito atribuído aos recorrentes, porquanto, como destacadamente registrado na decisão embargada, "Com fundamento no art. 37, § 5º, da Constituição Federal de 1988 e na Súmula TCU 282/2012, as ações de ressarcimento movidas pelo Estado contra os agentes causadores de danos ao erário são imprescritíveis [...]".
24.8. Vale também ressaltar que o Tribunal, mediante a IN-TCU 71/2012 e alterações, dispensa a citação do responsável quando, entre o fato gerador do débito e a citação, decorrerem mais de dez anos (art. 19 do normativo) . O raciocínio é que, embora o débito seja imprescritível, o interregno superior a dez anos pode prejudicar o exercício do contraditório e da ampla defesa. Porém, a dispensa é uma faculdade do Tribunal, o qual, no caso concreto, pode determinar a citação do responsável ainda que tenha transcorrido o prazo de dez anos supra, mormente quando evidenciado que o responsável tinha ciência das irregularidades cometidas, o que afasta prejuízo ao contraditório e à ampla defesa. Trata-se do raciocínio por detrás do despacho exarado pelo Exmo. Relator Vital do Rêgo (peça 16) , o qual se encontra amparado em farta jurisprudência do Tribunal, a exemplo do enunciado do Acórdão 1304/2018-TCU-Primeira Câmara, de relatoria do Ministro Bruno Dantas, cujo enunciado encontra-se transcrito abaixo:
Comprovado que o responsável teve ciência das irregularidades a ele imputadas antes do prazo de dez anos até a sua citação, ou seja, durante os procedimentos de exame das contas por parte do concedente ou no curso da fase interna da tomada de contas especial, não se configura prejuízo à defesa em decorrência do transcurso de tal prazo.
25.	 Em relação à menção de que a citação do TCU violaria o devido processo legal e os princípios da legalidade e da segurança jurídica, remete-se ao que se apresentou no item 23 precedente, que trata da atuação da Corte de Contas, que possui jurisdição e competência próprias estabelecidas pela Constituição Federal e pela sua Lei Orgânica (Lei 8.443/92) , sendo a citação do responsável exata demonstração e elemento de oferta do direito ao contraditório e à ampla defesa, como se verificou no caso examinado.
26.	 O art. 1º da Lei 9.873/1999 torna-se inaplicável em razão da independência das instâncias e opera-se, tão somente em face da aplicação de sanção a Franksmar Messias Barboza, o prazo de prescrição de 10 anos, a contar do último pagamento irregular até sua regular citação pelo TCU (item 24 anterior) .
27. Em relação à ausência de provas do cometimento de irregularidades pelo responsável Franksmar Messias Barboza, passa-se a analisar os documentos apresentados pelo defendente para fundamentar sua defesa (provas materiais) :
27.1. Dentre as autorizações especiais concedidas ao funcionário cedido pela Prefeitura Municipal de Hortolândia, Franksmar Messias Barboza (subitem 18a) , figura a habilitação de benefícios, contrariamente ao que alegou (peça 44, p. 28) .
27.1.1. Verificou-se que consta do documento Auditoria do Beneficio concedido ao segurado Olicio Pereira da Silva que o responsável participou das fases de pré-habilitação, protocolo, informações de tempo de serviço e emissão de resumo TC (peça 1, p. 145) .
27.1.2. Além disso, do Relatório Conclusivo Individual da Gerência Executiva do INSS em Campinas relativo a esse beneficiário (peça 1, p. 155-165) consta que:
Os documentos retro citados foram "autenticados", porém não consta matrícula do servidor. Todavia, pela Auditoria do Beneficio, o servidor que protocolou, portanto, recepcionou os documentos é Franksmar Messias /Barbosa.
A habilitação e concessão de acordo com auditoria do beneficio, foi efetuada pelos servidores Marines Aparecida Gomes Moreira matrícula 0938444 e Franksmar Messias Barboza matrícula 230049412, João de Souza Araújo matrícula 60941383 e Vera Lucia Ferreira da Costa matricula 6560426.
27.1.3. Observa-se também que do documento Auditoria do Beneficio concedido a Carlos Roberto Paulino (peça 1, p. 269) consta que o responsável participou das fases de pré-habilitação, protocolo, informações de tempo de serviço e emissão de resumo TC.
27.1.4. Do documento Auditoria do Beneficio concedido a Hélio Dimas de Souza (peça 1, p. 305) consta que o responsável participou das fases de pré-habilitação, protocolo e informações de tempo de serviço e do Relatório Conclusivo Individual desse beneficiário (peça 1, p. 309-317) e que "A habilitação e concessão de acordo com auditoria do beneficio, foi efetuada pelos servidores Elaine Adelaide Malentachi matrícula 0942558 e Franksmar Messias Barbosa matrícula 23'0049412".
27.1.5. Por fim, no documento Auditoria do Beneficio concedido a Osmar José Barboza (peça 1, p. 333) consta que o responsável, que é seu filho, participou das fases de pré-habilitação, protocolo, informações de tempo de serviço, cadastramento de exigência interna e emissão de resumo TC. 
27.1.6. Do Relatório Conclusivo individual desse beneficiário (peça 1, p. 349-357) consta:
Verificamos que conforme Ficha Registro de Empregados, fls 106, que o mesmo é genitor do Sr. FRANKSMAR MESSIAS BARBOSA, responsável pelo protocolo de seu beneficio na APS de Sumaré, uma vez que este trabalhava na AGENCIA DO INSS SUMARÉ, cedido pela Prefeitura Municipal de Sumaré. No termo de declarações o segurado foi indagado para informar se foi atendido pelo referido e o mesmo informou que "conhece" o Sr. Franksmar, porém nunca foi atendido por ele.
A habilitação e concessão de acordo com auditoria do beneficio, foi efetuada pelos servidores, Elaine Adelaide Malentachi matricula 0942558, Vera Lucia Ferreira Costa matricula 6560426, Marines Aparecida Gomes Moreira matricula 0938444 e Franksmar Messias Barboza matrícula 230049412.
27.2. Com relação ao Ofício 21.024/497/2013, da Gerência Executiva do INSS em Campinas (subitem 18b) , em que pese o fato do gerente signatário informar, especificamente em relação aos meios tecnológicos disponíveis, que "pelas informações disponíveis no sistema PRISMA, não é possível afirmar que o Sr. Franksmar Messias Barboza foi o responsável pela inserção das informações do benefício concedido ao sr. OSMAR JOSÉ BARBOSA", isso não afasta a possibilidade de ter o responsável influenciado operadores do sistema a fazer os registros que lhe interessavam, até  porque, no mesmo Ofício, o Gerente Executivo Odair Marco Cremasco asseverou que:
2. O sr. Osmar José Barbosa, cujo benefício é tema da solicitação no ofício em tela, é pai do sr. Franksmar Messias Barbosa; 
3. Constata-se que o primeiro registro no sistema PRISMA de inclusão ele informações sobre o beneficio 124.155.671-4 em nome de Osmar José Barbosa data de 22/04/2002, referente a pré-habilitação, protocolo e informações de tempo de serviço, estão atreladas a matricula do réu;
4. Assim sendo, teoricamente, na data ele entrada do requerimento, infere-se a possibilidade de alteração desta data, sem contudo haver registro no relatório de tal alteração.
5. Constata-se através do relatório de fls.231/233, que o sr. Franksmar acessou a tela de informação de tempo de serviço, não sendo possível afirmar se o mesmo tinha autorização para inserir ou alterar os dados da tela em comento, pois o sistema não discrimina as ações feitas na página durante um determinado acesso.
27.3. De forma incompatível ao que pretende demonstrar o defendente, o teor destes dois documentos (27.1 e 27.2) tão somente confirma que os meios tecnológicos relacionados ao sistema em si não permitem assegurar que alterações posteriores à habilitação do benefício de seu pai, Osmar José Barbosa, tenham sido feitos com registro de atuação direta do responsável Franksmar na interface do sistema. Porém, não foi descartada a possibilidade de o registro inicial já ter sido indevidamente lançado, uma vez que afirma objetivamente que a pré-habilitação dos benefícios esta "atrelada" à sua matrícula. Além disso, não foi afastada a hipótese das alterações indevidas terem sido realizadas pelo responsável com acesso por senha de outros servidores, ou ainda por sua influência. 
27.4. Os depoimentos de testemunhas ouvidas na defesa dos responsáveis arrolados, como o outro funcionário cedido pela Prefeitura Municipal de Hortolândia para atuar da APS Sumaré/SP, João de Souza da Silva (subitem 18.c) , e as servidoras do INSS Marines Aparecida Gomes Moreira (subitem 18.e) e Elaine Adelaide Malentachi (subitem 18.d) , não podem ser utilizados em seu favor, por serem subjetivos, vagos e inespecíficos, tendo os declarantes tão somente informado que não tinham conhecimento de ação objetiva  do responsável  Franksmar na alteração de registros no sistema da Previdência Social. 
27.5. Em nenhum momento as declarações examinadas apresentaram dados que permitissem descartar a possibilidade de terem ocorrido fatos que contribuíram e/ou foram decisivos para a concretização da irregularidade examinada, por responsabilidade de Franksmar Messias Barboza, dentre eles o extravio da documentação do beneficiário Osmar José Barbosa, pai do responsável Franksmar, durante mudança da agência para outro imóvel. 
27.6. Em razão do que se apresentou nos subitens anteriores, pode-se concluir que o defendente não logrou êxito ao demonstrar que os documentos autuados fazem prova da não participação do responsável Franksmar Messias Barboza ou de sua atuação decisiva na concessão irregular dos benefícios examinados nesta TCE, em razão do que deixam de ser acolhidas suas alegações de defesa nesse sentido. Pelo contrário, como visto acima, a própria auditoria do INSS identificou a participação do responsável em diversos atos irregulares.
28.	 Em relação à afirmação do responsável de que foi absolvido na esfera criminal, faz- se os comentários abaixo.
28.1. Quando a sentença criminal absolve o réu por negativa de autoria ou inexistência material do crime, há repercussão na esfera administrativa e civil, podendo essa repercussão relativizar a valorização do princípio da independência das instâncias, a exemplo do Acórdão 131/2017-TCU-Plenário, da relatoria do Ministro Walton Alencar Rodrigues, em cujo voto, conforme abaixo, há trecho que suscita a necessidade de melhor investigar o teor da sentença criminal a que se refere o responsável defendente:
Apenas a sentença proferida pelo juízo cível, sob qualquer fundamento, não vincula a decisão administrativa proferida pelo TCU, em razão do princípio da independência das instâncias. Apenas a sentença absolutória no juízo criminal fundada no reconhecimento da "inexistência material do fato" ou na negativa de autoria (CPP, 66, 67 e 386, I e IV) tem habilidade para impedir a responsabilização civil e administrativa do agente.
28.2. Nessa direção, na sentença da ação penal 0001279-39.403.6105 (peça 44, p. 45) verificou-se que a absolvição se deu por "inexistir provas cabais a respeito da materialidade e autoria delitivas a ensejar decreto condenatório", tendo a Juíza Federal Substituta da 1ª Vara Federal de Campinas, Melina Faucz Kletemberg, registrado fato conclusivo:
Saliento, contudo, a existência da independência de instâncias, sendo que o fato de inexistir elementos suficientes a comprovar a materialidade ou autoria para a condenação criminal não significa atestado de licitude do ato, devendo o fato ser apurado na esfera própria, podendo ter repercussões administrativas e civis diversas.
28.3. Assim, verifica-se que o fator decisivo na ação penal foi a inexistência de elementos para comprovar a materialidade ou autoria, e não ter o Juízo fundamentadamente reconhecido a inexistência material do fato ou a negativa de autoria. Dessa forma, não é aplicável o registrado no voto do Acórdão 131/2017-TCU-Plenário, da relatoria do Ministro Walton Alencar Rodrigues (subitem 28.1) , sendo plenamente válido o princípio da independência das instâncias, como reconheceu o próprio Juízo Penal na sentença analisada (subitem 28.2) .
29.	 Pelas razões apresentadas com base nas discussões das análises anteriores, não podem ser acolhidas as alegações de defesa do responsável Franksmar Messias Barboza, à exceção da ocorrência da prescrição da pretensão punitiva, no que lhe assiste razão, mantida sua responsabilidade solidária pelo debito que lhe foi imputado, em razão de sua imprescritibilidade legal.
30.	 As alegações de defesa inicialmente apresentadas pela responsável Marines Aparecida Gomes Moreira foram analisadas na instrução anterior (peça 22) , quando se entendeu que deveriam ser rejeitadas em sua totalidade, visto que não apresentaram elementos capazes de enfrentar e elidir as irregularidades apontadas e comprovadas em documentos e análises de equipe especializada da autarquia. A proposta contou com a anuência do MPTCU (peça 25) , exceto quanto à aplicação de sanções. A responsável não apresentou defesa em relação à sua mais recente citação
31.	 Naquela instrução também foi informado que a responsável Elaine Adelaide Malentachi Gomes, ainda que comprovada sua ciência da notificação de citação, tendo transcorrido o prazo regimental fixado para apresentasse suas alegações de defesa quanto às irregularidades verificadas ou recolhesse o valor do débito que lhe foi atribuído, deixou de fazê-lo, mantendo-se silente, mesmo nessa nova oportunidade (peças 40 e 42) . 
32.	 Verifica-se, ainda, que a responsável Vera Lúcia Ferreira Costa, citada por Ofícios em diversas datas e também por via de edital publicado no DOU de 26/2/2018, deixou de apresentar suas alegações defesa ou recolher o valor do débito que lhe foi atribuído (item 15) .
33. Assim, em razão da inércia das responsáveis Elaine Adelaide Malentachi e Vera Lúcia Ferreira Costa, devidamente citadas, impõe-se que sejam consideradas revéis, dando-se prosseguimento ao processo, de acordo com o art.12, 3º, da Lei nº 8.443/1992.
34.	 Verifica-se que foi demonstrado no exame das peças dos autos, a partir do processo administrativo disciplinar que deu início às investigações, que não é possível reconhecer a boa-fé dos responsáveis Vera Lúcia Ferreira Costa e Franksmar Messias Barboza, ante a conduta negligente, sendo certo que não agiram com a cautela necessária ao desempenho de sua função e sem que exercesse com zelo e dedicação as atribuições do cargo público que ocupavam. Agiram ao contrário, de forma desidiosa, assim causando prejuízo ao erário e auferindo vantagens financeiras com sua conduta.
34.1. Propostas de inabilitação para o exercício de cargo em comissão ou função pública em diversos outros processos relativos a fraudes ocorridas por ação de servidores do INSS, devidamente justificadas, foram acolhidas em recentes decisões do TCU, entre elas as dos Acórdãos 1811/2016 e 742/2017, ambos do Plenário e da relatoria do Min. Augusto Nardes, e 4989/2017 e 2803/2017, ambos da 1ª Câmara e da relatoria do Min. Vital do Rêgo.
34.2. No entanto, a esse respeito, com base no Acórdão 2535/2015-TCU-Plenário, da relatoria do Ministro Vital do Rego, que firmou entendimento de que não é possível aplicar a pena de inabilitação em caso de prescrição da pretensão punitiva, o que de fato ocorreu no caso dos responsáveis considerados, sendo que para Franksmar, como apresentado no item 24 desta instrução, e para Vera Lúcia, por recair sua situação no mesmo caso examinado, tendo em vista o prazo decorrido entre o último pagamento irregular de benefício e sua citação  válida do TCU exceder a 10 anos, e, assim, verificada a prescrição, deve-se afastar a penalidade no caso concreto.
34.3. No caso das servidoras Marines Aparecida Gomes Moreira e Elaine Adelaide Malentachi, modificando entendimento anterior da unidade técnica e acompanhando o parecer do MPTCU à peça 25, afasta-se a proposta de inabilitação das responsáveis, bem assim da cominação de multa (item 9) , dada a existência de atenuantes externadas pelo Exmo. Procurador.
CONCLUSÃO
35.	 Diante do que foi apresentado, será proposta a rejeição das alegações de defesa apresentadas pelos responsáveis Marines Aparecida Gomes Moreira e Franksmar Messias Barboza, uma vez que não foram suficientes para sanear as irregularidades a eles atribuídas, e a declaração da revelia das responsáveis Elaine Adelaide Malentachi Gomes e Vera Lúcia Ferreira Costa.
36. Considerando as condutas praticadas pelos responsáveis arrolados, os julgados do Tribunal que responsabilizam o servidor do INSS pela pratica de ato de concessão irregular de benefícios previdenciários e que nas defesas apresentadas por Marines Aparecida Gomes Moreira e Franksmar Messias Barboza inexistem elementos capazes de fazer concluir de forma definitiva pela ocorrência de boa-fé por parte de ambos, ou de outros excludentes de culpabilidade em sua conduta, será proposto que as contas de todos os responsáveis sejam julgadas irregulares e que os mesmos sejam condenados solidariamente em débito.
37.	 Levando-se em consideração que a prescrição da pretensão punitiva se opera em beneficio do responsável Franksmar Messias Barboza (item 24) e aproveita à responsável Vera Lúcia Ferreira Costa, por terem sido citados apenas num segundo momento, assim configurando-se período de tempo superior a 10 anos a contar do último beneficio indevidamente concedido aos segurados beneficiados pelas irregularidades por eles praticadas, de forma ajustada à jurisprudência desta Corte, e que, por entendimento do Ministério Público junto ao TCU, há atenuantes que tornam a aplicação de multa e inabilitação desproporcionais à gravidade das condutas das servidoras Marines Aparecida Gomes Moreira e Elaine Adelaide Malentachi (subitem 34.3) , não será proposta a aplicação da multa prevista no art. 57 da Lei 8.443/1992 a qualquer dos responsáveis e tampouco a inabilitação.
38.	 Considerou-se que as condutas praticadas pelos responsáveis foi deixar de observar as normas legais e regulamentares da Previdência Social, assim cometendo falta grave, pela prática das irregularidades descritas no item 12 desta instrução, e infringindo os deveres inscritos no art. 116, incisos I e III, da Lei nº 8.112/1990, sendo: 
38.1. No processo 42/127.101.383-2, relativo ao segurado Olicio Pereira da Silva, irregularmente concedido pela ex-servidora Vera Lúcia Ferreira Costa, o servidor cedido pela Prefeitura Municipal de Hortolândia, Franksmar Messias Barboza, e a servidora do INSS Marines Aparecida Gomes Moreira.
38.2. Nos processos 42/123.464.929-0, 42/124.155.724-9 e 42/124.155.671-4, relativos a Carlos Roberto Paulino, Hélio Dimas de Sousa e Osmar José Barboza, respectivamente, irregularmente concedidos pela ex-servidora Vera Lúcia Ferreira Costa, o servidor cedido pela Prefeitura Municipal de Hortolândia, Franksmar Messias Barboza, e a servidora do INSS Elaine Adelaide Malentachi Gomes. 
39.	 Reitera-se a proposta de exclusão da responsabilidade dos segurados beneficiários Olicio Pereira da Silva, Carlos Roberto Paulino, Hélio Dimas de Sousa e Osmar José Barboza, não havendo qualquer prova nestes autos de que os mesmos tenham dado causa ou contribuído para a irregularidade efetivada, visando à obtenção de aposentadorias às quais não teriam direito. 
39.1. Frisa-se que, em recentes decisões desta Corte, como no Acórdão 3626/2013-TCU-Plenário, da relatoria do Ministro Benjamin Zymler, que tratou de processo de TCE semelhante, tem sido adotado o entendimento de que os beneficiários devem ser excluídos da relação processual, sempre quando se verificar que "não há como se extrair das apurações internas no âmbito do INSS quaisquer elementos que permitam concluir pela existência de conluio entre os segurados e a então servidora do Instituto". No voto condutor do Acórdão 2415/2004-TCU-Primeira Câmara, da relatoria do Ministro Marcos Bemquerer, concluiu-se que não havendo nos autos indícios de má-fé dos beneficiários das aposentadorias irregulares, ou de que contribuíram de forma culposa ou dolosa para o dano ao erário, não podem ser trazidos para a esfera de competência do TCU, a teor do art. 1º, inciso I, da Lei 8.443/1992. 
39.2. Em situações análogas o Tribunal tem adotado medidas como a exclusão de responsabilidade dos beneficiários, deixando de proceder ao julgamento de suas contas (Acórdão 13/1993-TCU-Segunda Câmara, da relatoria do Ministro Lincoln Magalhães da Rocha) , ou mesmo o julgamento pela regularidade, com ressalva, das contas dos responsáveis (Acórdãos do Plenário 219/1997, da relatoria do Ministro Adhemar Paladini Ghisi, e 137/1998, da relatoria do Ministro Valmir Campelo. 
39.3. Adicionalmente, repisamos que, conforme os Acórdãos do Plenário 2449/2013, 3038/2013 e 3112/2013, todos da relatoria do Ministro Benjamin Zymler, e 2553/2013, da relatoria da Ministra Ana Arraes, o fato de alguns dos beneficiários terem sido revéis perante o TCU não leva à presunção de que são verdadeiras as imputações atribuídas pelo INSS aos arrolados nos autos.
PROPOSTA DE ENCAMINHAMENTO
40.	 Diante do exposto, submetem-se os autos à consideração superior, propondo:
40.1. Excluir da relação processual os segurados beneficiados Olicio Pereira da Silva (CPF XXX.870.756-XX) , Carlos Roberto Paulino (CPF XXX.730.196-XX) , Hélio Dimas de Sousa (CPF XXX.625.966-XX) , e Osmar José Barboza (CPF XXX.998.398-XX) , com base na jurisprudência desta Corte.
40.2. Considerar as responsáveis Elaine Adelaide Malentachi Gomes (CPF XXX.558.758-XX) e Vera Lúcia Ferreira Costa (CPF XXX.635.358-XX) revéis para todos os efeitos, dando-se seguimento ao processo, nos termos do art. 12, § 3º, da Lei 8.443/1992.
40.3. Com fundamento nos arts. 1º, inciso I, e 16, inciso III, alíneas "c" e "d", 19 e 23, inciso III, da Lei 8.443/1992, e com os arts. 1º, inciso I, 209, inciso III e IV, 210 e 214, inciso III, do Regimento Interno, julgar irregulares as contas de Marines Aparecida Gomes Moreira (CPF XXX.896.578-XX) , agente de serviços diversos ora aposentada, Vera Lúcia Ferreira Costa (CPF XXX.635.358-XX) , ex-servidora do INSS, e Franksmar Messias Barboza (CPF XXX.823.648-XX) , funcionário cedido pela Prefeitura de Hortolândia/SP para atuar na Agência da Previdência Social de Sumaré/SP, pela concessão irregular do benefício de aposentadoria por tempo de contribuição 42/127.101.383-2 ao segurado Olicio Pereira da Silva (CPF XXX.870.756-XX) , deixando de observar as normas legais e regulamentares da Previdência Social e assim cometendo falta grave, infringindo os deveres inscritos no art. 116, incisos I e III, da Lei nº 8.112/1990, e condená-los solidariamente ao pagamento das importâncias especificadas, atualizadas monetariamente e acrescidas dos juros de mora, calculados a partir da data original do débito até a sua efetiva quitação, fixando-lhe o prazo de 15 (quinze) dias, para que comprovem, perante o Tribunal, o recolhimento das referidas quantias aos cofres do INSS, nos termos do art. 23, inciso III, alínea "a", da citada Lei c/c o art. 214, inciso III, alínea "a", do Regimento Interno do TCU;
	Benefício irregularmente concedido a Olicio Pereira da Silva (CPF XXX.870.756-XX) .

	19/12/2002
	274,00

	07/02/2003
	1.093,26

	10/03/2003
	1.093,26

	07/04/2003
	1.093,26

	09/05/2003
	1.093,26

	06/06/2003
	1.093,26

	07/07/2003
	1.374,34

	07/08/2003
	1.374,34

	04/09/2003
	1.374,34

	06/10/2003
	1.373,64

	06/11/2003
	1.373,64

	04/12/2003
	2.743,43

	07/01/2004
	1.373,64

	05/02/2004
	1.373,64

	04/03/2004
	1.373,64

	06/04/2004
	1.373,64

	06/05/2004
	1.373,64

	04/06/2004
	1.435,86

	06/07/2004
	1.435,86

	05/08/2004
	1.435,86

	06/09/2004
	1.435,86

	06/10/2004
	1.435,86

	05/11/2004
	1.435,86

	06/12/2004
	2.871,72

	06/01/2005
	1.435,86

	04/02/2005
	1.435,86

	04/03/2005
	1.435,86

	06/04/2005
	1.435,86

	05/05/2005
	1.435,86

	06/06/2005
	1.527,10

	06/07/2005
	1.527,10

	04/08/2005
	1.527,10

	06/09/2005
	1.527,10

	06/10/2005
	1.527,10

	07/11/2005
	1.527,10

	06/12/2005
	3.054,20

	05/01/2006
	1.527,10

	06/02/2006
	1.527,10

	06/03/2006
	1.527,10

	06/04/2006
	1.527,10

	05/05/2006
	1.603,45

	06/06/2006
	1.603,45

Valor atualizado até 8/8/2018: R$ 133.707,32 (peça 60) .
40.4. Com fundamento nos arts. 1º, inciso I, e 16, inciso III, alíneas "c" e "d", 19 e 23, inciso III, da Lei 8.443/1992, e com os arts. 1º, inciso I, 209, inciso III e IV, 210 e 214, inciso III, do Regimento Interno, julgar irregulares as contas de Elaine Adelaide Malentachi Gomes (CPF XXX.558.758-XX) , técnica do seguro social, Vera Lúcia Ferreira Costa (CPF XXX.635.358-XX) , ex-servidora do INSS, e Franksmar Messias Barboza (CPF XXX.823.648-XX) , funcionário cedido pela Prefeitura de Hortolândia/SP para atuar na Agência da Previdência Social de Sumaré/SP, pela concessão irregular dos benefícios de aposentadoria por tempo de contribuição 42/123.464.929-0, 42/124.155.724-9 e 42/124.155.671-4, respectivamente concedidos aos segurados Carlos Roberto Paulino (CPF XXX.730.196-XX) , Hélio Dimas de Sousa (CPF XXX.625.966-XX) e Osmar José Barboza (CPF 203.998.398-8) , deixando de observar as normas legais e regulamentares da Previdência Social e assim cometendo falta grave, infringindo os deveres inscritos no art. 116, incisos I e III, da Lei nº 8.112/1990, e condená-los solidariamente ao pagamento das importâncias especificadas, atualizadas monetariamente e acrescidas dos juros de mora, calculados a partir da data original do débito até a sua efetiva quitação, fixando-lhe o prazo de 15 (quinze) dias, para que comprove, perante o Tribunal, o recolhimento das referidas quantias aos cofres do INSS, nos termos do art. 23, inciso III, alínea "a", da citada Lei c/c o art. 214, inciso III, alínea "a", do Regimento Interno do TCU;
	Benefício irregularmente concedido a Carlos Roberto Paulino (CPF XXX.730.196-XX) .

	15/04/2002
	435,00

	03/05/2002
	1.087,32

	04/06/2002
	1.087,32

	02/07/2002
	1.196,78

	02/08/2002
	1.196,78

	03/09/2002
	1.196,78

	02/10/2002
	1.196,78

	04/11/2002
	1.196,78

	03/12/2002
	2.091,78

	03/01/2003
	1.196,78

	04/02/2003
	1.196,78

	05/03/2003
	1.196,78

	03/04/2003
	1.196,78

	05/05/2003
	1.196,78

	03/06/2003
	1.196,78

	02/07/2003
	1.433,16

	04/08/2003
	1.433,16

	02/09/2003
	1.433,16

	02/10/2003
	1.433,16

	05/11/2003
	1.433,16

	02/12/2003
	2.860,32

	05/01/2004
	1.433,16

	03/02/2004
	1.433,16

	02/03/2004
	1.432,41

	02/04/2004
	1.432,41

	04/05/2004
	1.432,41

	02/06/2004
	1.497,29

	02/07/2004
	1.497,29

	03/08/2004
	1.497,29

	02/09/2004
	1.497,29

	04/10/2004
	1.497,29

	03/11/2004
	1.497,29

	02/12/2004
	2.992,41

	04/01/2005
	1.497,29

	02/02/2005
	1.497,29

	02/03/2005
	1.497,29

	04/04/2005
	1.497,29

	03/05/2005
	1.497,29

	02/06/2005
	1.592,44

	04/07/2005
	1.592,44

	02/08/2005
	1.592,44

	02/09/2005
	1.592,44

	04/10/2005
	1.592,44

	03/11/2005
	1.592,44

	02/12/2005
	3.184,88

	03/01/2006
	1.592,44

	02/02/2006
	1.592,44

	02/03/2006
	1.592,44

	04/04/2006
	1.592,44

	03/05/2006
	1.672,06

Valor atualizado até 8/8/2018: R$ 167.311,57 (peça 61) .
	Benefício irregularmente concedido a Hélio Dimas de Sousa (CPF XXX.625.966-XX) .

	10/05/2002
	271,00

	07/06/2002
	1.161,38

	08/07/2002
	1.172,00

	07/08/2002
	1.172,00

	06/09/2002
	1.172,00

	10/10/2002
	1.172,00

	06/11/2002
	1.172,00

	05/12/2002
	1.948,00

	07/01/2003
	1.172,00

	06/02/2003
	1.172,00

	07/03/2003
	1.172,00

	07/04/2003
	1.172,00

	07/05/2003
	1.172,00

	10/06/2003
	1.172,00

	07/07/2003
	1.402,63

	07/08/2003
	1.402,63

	10/09/2003
	1.402,63

	07/10/2003
	1.402,63

	06/11/2003
	1.402,63

	04/12/2003
	2.798,26

	07/01/2004
	1.402,63

	06/02/2004
	1.402,63

	05/03/2004
	1.402,63

	06/04/2004
	1.402,63

	07/05/2004
	1.402,63

	07/06/2004
	1.466,15

	07/07/2004
	1.466,15

	05/08/2004
	1.466,15

	08/09/2004
	1.466,15

	07/10/2004
	1.466,15

	05/11/2004
	1.466,15

	07/12/2004
	2.927,30

	07/01/2005
	1.466,15

	09/02/2005
	1.466,35

	08/03/2005
	1.466,25

	06/04/2005
	1.466,25

	09/05/2005
	1.466,25

	07/06/2005
	1.363,23

	11/07/2005
	1.363,23

	04/08/2005
	1.363,23

	08/09/2005
	1.363,23

	10/10/2005
	1.255,23

	08/11/2005
	1.255,23

	06/12/2005
	2.806,46

	06/01/2006
	1.255,23

	13/02/2006
	1.255,23

	12/06/2006
	2.665,90

	07/07/2006
	1.332,95

Valor atualizado até 8/8/2018: R$ 154.327,88 (peça 62) .
	Benefício irregularmente concedido a Osmar J646osé Barboza (CPF XXX.998.398-XX) .

	02/01/2003
	5.426,93

	03/02/2003
	1.468,47

	06/03/2003
	1.468,47

	01/04/2003
	1.467,86

	02/05/2003
	1.467,86

	02/06/2003
	1.467,86

	01/07/2003
	1.748,59

	01/08/2003
	1.748,59

	01/09/2003
	1.748,59

	01/10/2003
	1.748,59

	03/11/2003
	1.748,59

	01/12/2003
	3.494,93

	02/01/2004
	1.748,59

	02/02/2004
	1.748,59

	01/03/2004
	1.748,59

	01/04/2004
	1.748,59

	03/05/2004
	1.748,59

	01/06/2004
	1.827,80

	01/07/2004
	1.827,80

	02/08/2004
	1.827,80

	01/09/2004
	1.827,80

	01/10/2004
	1.827,80

	01/11/2004
	1.827,80

	01/12/2004
	3.655,60

	03/01/2005
	1.827,80

	01/02/2005
	1.827,80

	01/03/2005
	1.827,80

	01/04/2005
	1.827,80

	02/05/2005
	1.827,80

	01/06/2005
	1.943,95

	01/07/2005
	1.943,95

	01/08/2005
	1.943,95

	01/09/2005
	1.943,95

	03/10/2005
	1.943,95

	01/11/2005
	1.943,95

	01/12/2005
	3.887,90

	02/01/2006
	1.943,95

	01/02/2006
	1.943,95

	01/03/2006
	1.943,95

	03/04/2006
	1.943,95

	02/05/2006
	2.041,14

	01/06/2006
	2.041,14

	03/07/2006
	2.041,14

	01/08/2006
	2.041,14

Valor atualizado até 8/8/2018: R$ 191.621,95 (peça 63) .
40.5. Autorizar, desde logo, a cobrança judicial das dívidas, nos termos do art. 28, inciso II, da Lei nº 8.443/1992, caso não atendidas as notificações;
40.6. Autorizar, caso requerido e se o processo não tiver sido remetido para cobrança judicial, o parcelamento das dívidas em até 36 (trinta e seis) parcelas mensais e consecutivas, nos termos do art. 26 da Lei 8.443/1992 c/c o art. 217 do RI/TCU, fixando-se o vencimento da primeira parcela em 15 dias, a contar do recebimento da notificação, e os das demais a cada 30 dias, devendo incidir sobre cada valor mensal os correspondentes acréscimos legais, na forma prevista na legislação em vigor, bem como esclarecer ao responsável que, em caso de parcelamento da dívida, a falta de pagamento de qualquer parcela importará no vencimento antecipado do saldo devedor (art. 217, § 2º, do RI/TCU) .
40.7. Encaminhar cópia da deliberação que vier a ser proferida, bem como do relatório e do voto que a fundamentarem, ao Procurador-Chefe da Procuradoria da República em São Paulo, nos termos do § 3º do art. 16 da Lei 8.443/1992 c/c o §7º do art. 209 do Regimento Interno do TCU, para adoção das medidas que entender cabíveis.

Luciane de Castro Moreira (OAB/SP 150.011) e outros.

Procurador Marinus Eduardo De Vries Marsico.

TOMADA DE CONTAS ESPECIAL. PAGAMENTO DE BENEFÍCIOS PREVIDENCIÁRIOS DECORRENTES DA CONCESSÃO DE APOSENTADORIAS IRREGULARES. EXCLUSÃO DOS SEGURADOS DA RELAÇÃO PROCESSUAL. RESPONSABILIDADE DE EX-SERVIDORES PÚBLICOS. CONTAS IRREGULARES. DÉBITO.

TOMADA DE CONTAS ESPECIAL (TCE)

Secretaria do TCU no Estado de São Paulo (Sec-SP).

Aprecia-se, nesta oportunidade, tomada de contas especial instaurada pela Gerência Executiva do Instituto Nacional do Seguro Social em Campinas/SP, em desfavor dos responsáveis Marines Aparecida Gomes Moreira (agente de serviços diversos) , Elaine Adelaide Malentachi Gomes (técnica do seguro social) , Vera Lúcia Ferreira Costa (ex-servidora do INSS) , Franksmar Messias Barboza (funcionário cedido pela Prefeitura de Hortolândia/SP) e dos beneficiários segurados do INSS, Srs. Olício Pereira da Silva (CPF 203.870.756-15) , Carlos Roberto Paulino (CPF 245.730.196-34) , Hélio Dimas de Sousa (CPF 265.625.966-53) e Osmar José Barboza (CPF 203.998.398-87) , em razão de irregularidades apontadas no Processo Administrativo Disciplinar (PAD) 35366.000889/2007-45, instaurado para apuração de fraudes na concessão de benefícios previdenciários ocorridas na Agência da Previdência Social de Sumaré/SP, vinculada àquela Gerência Executiva.
No relatório de Tomada de Contas Especial (peça 3, p. 208-215) , em que os fatos estão circunstanciados, a responsabilidade pelo dano causado ao erário foi atribuída não só aos responsáveis, mas também aos segurados beneficiados pelas concessões irregulares.
Instados a se pronunciar nos autos, consoante comprovantes de ciência juntados aos autos às peças 14, 41, 42, 43, 54 e 55 os responsáveis Marines Aparecida Gomes Moreira e Franksmar Messias Barboza apresentaram alegações de defesa (peças 15 e 44) , ao passo que as Sras. Elaine Adelaide Malentachi e Vera Lúcia Ferreira Costa deixaram transcorrer in albis o prazo regimental fixado.
A Secretaria do TCU no Estado de São Paulo (Sec-SP) , após detalhado exame da matéria e dos argumentos apresentadores pelos responsáveis que se manifestaram nos autos, propôs: (i) a exclusão da relação processual dos segurados Olício Pereira da Silva, Carlos Roberto Paulino, Hélio Dimas de Sousa e Osmar José Barboza, uma vez não caracterizada suas participações no ilícito apurado, e (ii) o julgamento pela irregularidade das contas e a condenação dos responsáveis à devolução do prejuízo apurado. Nas conclusões, a unidade técnica explicita que deixa de sugerir a aplicação de penalidades, considerando a prescrição da pretensão punitiva do TCU em relação aos responsáveis Franksmar Messias Barboza e Vera Lúcia Ferreira Costa e tendo em vista as atenuantes que tornam a aplicação de multa e inabilitação desproporcionais à gravidade das condutas praticadas pelas responsáveis Marines Aparecida Gomes Moreira e Elaine Adelaide Malentachi.
O representante do MPTCU, neste ato representado pelo Procurador Marinus Eduardo De Vries Marsico, no parecer de peça 67, aquiesceu in totum à proposta da unidade técnica. 
-II-
No mérito, registro minha concordância com as percucientes análises realizadas pela unidade técnica na instrução de peça 64, aquiescidas pela manifestação do MPTCU, razão pela qual acolho os pareceres precedentes por seus próprios fundamentos, valendo-me, para tanto, da técnica da motivação per relationem, sem prejuízo de tecer os breves comentários a seguir.
Observo, de início, que não há motivos para responsabilizar os segurados beneficiários pelas irregularidades, tendo em vista a ausência de elementos, nestes autos, capazes de atribuir a estes a efetiva participação na fraude em exame, na linha da jurisprudência deste Tribunal, consoante os Acórdãos do Plenário 859/2013, 2.369/2013, 2.449/2013, 2.553/2013, 3.038/2013, 3.112/2013 e 3.626/2013, motivo pelo qual aquiesço à proposta de suas exclusões da relação processual. 
No que diz respeito a atuação das responsáveis, vale destacar de forma sintética, as condutas atribuídas a cada um dos envolvidos, de acordo com o Processo Administrativo Disciplinar 35366.000889/2007-45:
a) Franksmar Messias Barboza (funcionário cedido pela Prefeitura de Hortolândia/SP) recepcionava os documentos, executava montagens das carteiras de trabalho com vínculos falsos, autenticava as cópias das carteiras, "conferindo-as com o original" e dava autenticidade a vínculos empregatícios falsos, protocolava o benefício, habilitava e lançava o tempo de serviço no Sistema PRISMA, na Agência de Sumaré/SP;
b) Vera Lúcia Ferreira Costa (ex-servidora do INSS) recebia os documentos das mãos de terceiros e, sem procuração, fazia "vistas grossas" para os ilícitos, autenticava as cópias das Carteiras de Trabalho e Carteiras de Trabalho do Menor montadas, remontadas ou não, contendo rasuras ou adulterações nas identificações e, mesmo com os vínculos forjados, concedia os benefícios na Agência de Sumaré/SP, independentemente do endereço residencial dos segurados, pois vários deles residiam em outros Estados; 
c) Marines Aparecida Gomes Moreira (agente de serviços diversos) e Elaine Adelaide Malentachi Gomes (técnica do seguro social) atuavam na retaguarda, depois da habilitação e inclusão de vínculos no Sistema feita pelo funcionário Franksmar, sem manter contato direto com os segurados ou intermediários e dando sequência ao andamento daqueles benefícios que eram previamente habilitados, concedendo os benefícios.
Os débitos decorrentes das irregularidades atribuídas solidariamente à ex-servidora Vera Lúcia Ferreira Costa, ao servidor cedido pela Prefeitura Municipal de Hortolândia, Franksmar Messias Barboza, e à servidora do INSS Marines Aparecida Gomes Moreira são relativas à concessão do benefício em favor do Sr. Olicio Pereira da Silva. 
Já os débitos que decorrem da concessão irregular de benefícios aos Srs. Carlos Roberto Paulino, Hélio Dimas de Sousa e Osmar José Barboza são atribuídos de forma solidária à ex-servidora Vera Lúcia Ferreira Costa, ao servidor cedido pela Prefeitura Municipal de Hortolândia, Franksmar Messias Barboza, e à servidora do INSS Elaine Adelaide Malentachi Gomes.
No que diz respeito aos argumentos trazidos pelo responsável Franksmar Messias Barboza (peça 44) , na linha do que sustentou a unidade técnica de forma exaustiva nos itens 23 a 27 (e respectivos subitens) da instrução de peça 64, entendo que o defendente não logrou êxito em demonstrar que os documentos constantes dos autos fazem prova da sua não participação ou no sentido de que sua atuação não teria sido decisiva na concessão irregular dos benefícios examinados nesta TCE. Por tal razão, não merecem ser acolhidas as alegações de defesa trazidas nesse sentido. Vale mencionar que, ao contrário do que sustenta o defendente, a própria auditoria do INSS identificou a participação do responsável em diversos atos irregulares. 
2.1 Quanto ao argumento trazido pelo Sr. Franksmar, no sentido de que ele teria sido absolvido na esfera criminal, verifico que a sentença proferida na ação penal 0001279-39.403.6105 (peça 44, p. 45) atestou que a absolvição se deu por "inexistir provas cabais a respeito da materialidade e autoria delitivas a ensejar decreto condenatório", tendo a Juíza Federal Substituta da 1ª Vara Federal de Campinas, Melina Faucz Kletemberg assim se manifestado: 
Saliento, contudo, a existência da independência de instâncias, sendo que o fato de inexistir elementos suficientes a comprovar a materialidade ou autoria para a condenação criminal não significa atestado de licitude do ato, devendo o fato ser apurado na esfera própria, podendo ter repercussões administrativas e civis diversas. 
2.2 Portanto, considerando que o fator decisivo na ação penal foi a inexistência de elementos para comprovar a materialidade ou autoria, e não ter o juízo fundamentadamente reconhecido a inexistência material do fato ou a negativa de autoria, aplica-se de forma plena o princípio da independência das instâncias, como reconheceu o próprio Juízo Penal na sentença. 
De igual modo, as alegações de defesa apresentadas pela responsável Marines Aparecida Gomes Moreira (peça 15) devem ser rejeitadas in totum, visto que não apresentaram elementos capazes de enfrentar e elidir as irregularidades a ela imputadas e que restam comprovadas por meio da documentação carreada aos autos.
Quanto às responsáveis Elaine Adelaide Malentachi e Vera Lúcia Ferreira Costa, aplico a estas os efeitos da revelia previstos no art. 12, § 3º, da Lei 8.443/1992 eis que mesmo após devidamente citadas nos autos, escolheram não se manifestar sobre as irregularidades em epígrafe. 
Nesses termos, considerando a força probatória dos elementos constantes deste processo, em especial no que diz respeito à demonstração de que a conduta dos responsáveis foi determinante para a consecução do dano ao erário apurado na presente TCE, manifesto-me favoravelmente à proposição uniforme contida nos pareceres precedentes de se julgar irregulares as contas dos responsáveis Marines Aparecida Gomes Moreira, Elaine Adelaide Malentachi Gomes, Vera Lúcia Ferreira Costa, Franksmar Messias Barboza, com sua condenação em débito. 
No que tange à aplicação das penalidades, reconheço a prescrição da pretensão punitiva deste Tribunal em relação a Franksmar Messias Barboza e Vera Lúcia Ferreira Costa, por terem sido citados, respectivamente em 10/7/2017 e 26/10/2017, assim configurando-se período de tempo superior a 10 anos em relação ao último pagamento fraudulento (1/8/2006) . 
Embora a pretensão punitiva não tenha sido extinta em relação às responsáveis Marines Aparecida Gomes Moreira e Elaine Adelaide Malentachi, entendo plausíveis as ponderações do Parquet de Contas, formuladas no parecer de peça 25, razão pela qual as acolho, consoante transcrição a seguir, no sentido de que há atenuantes que tornam a aplicação de multa e inabilitação desproporcionais à gravidade das condutas das respectivas servidoras:
Anuímos à conclusão técnica pela irregularidade das contas e condenação em débito, contida na peça 22, por considerarmos que a adulteração e a falsificação de documentos só elidem a responsabilidade do servidor encarregado da análise se ficar suficientemente caracterizado que tais práticas justificam o erro de avaliação documental, o que não foi comprovado no curso do PAD, tampouco da TCE. Da mesma forma, a falta de estrutura do órgão pode excluir ou mitigar a culpa do agente, desde que se comprove como tal problema levou o responsável a cometer o erro, o que não ficou demonstrado de modo satisfatório nas alegações. 
Por outro lado, no tocante à proposta de inabilitação para o exercício de cargo em comissão ou função de confiança contida na alínea "h" da proposta de encaminhamento (peça 22) , acreditamos não ser o caso. No curso do feito sempre se falou em culpa das responsáveis, nunca em dolo, ou seja, inexistiu a confirmação de que a intensão das servidoras era praticar conduta desleal para com a Administração Pública, condição que avaliamos como essencial para a aplicação da sanção definida no art. 60 da Lei 8.443/1992. 
Sopesamos, ainda, que diante das particularidades do caso concreto (estrutura deficiente da unidade do INSS, atividade fim exercida por servidores requisitados sem o necessário treinamento e não atuação das responsáveis na fase de coleta e registro das informações) pode-se deixar de aplicar a multa prevista no artigo 57 da LOTCU (item "e" da proposta de encaminhamento) .
	Ante o exposto, VOTO para que seja adotada a minuta de acórdão que ora trago ao exame deste Colegiado.
TCU, Sala das Sessões Ministro Luciano Brandão Alves de Souza, em 5 de fevereiro de 2019.
Ministro VITAL DO RÊGO 
Relator